【裁判字號】    98,上,141
【裁判日期】    981013
【裁判案由】    清償借款
【裁判全文】
臺灣高等法院臺南分院民事判決  98年度上字第141號
上  訴  人  乙○○
訴訟代理人  洪秀一    律師
上  訴  人  甲○○○
訴訟代理人  李昶欣    律師
上列當事人間請求清償借款事件，兩造對於中華民國98年6月10
日臺灣嘉義地方法院第一審判決（98年度訴字第182號）各自提
起上訴，本院於98年9月29日辯論終結，判決如下：
    主  文
兩造上訴均駁回。
第二審訴訟費用由兩造各自負擔。
    事實及理由
一、上訴人乙○○主張：
    對造上訴人於民國（下同）85年10月8日，向其借款新台幣
    （以下同）530萬元（下簡稱系爭借款），同日提供其所有
    坐落嘉義縣鹿草鄉○○段826-20、826-27、826-83號土地（
    下合稱系爭土地），設定530萬元之抵押權予伊供作擔保，
    約定清償期為86年4月8日。對造上訴人除已清償150萬元，
    及於87年3月30日，由對造上訴人之子江明揚、媳林順嬌分
    別開立3,000,000元本票及800,000元支票交付與伊供擔保外
    ，迄今未清償之借款尚有3,800,000元，爰依消費借貸之法
    律關係，請求對造上訴人如數給付上開借款及法定遲延利息
    。並聲明：對造上訴人應給付上訴人3,800,000元及自93年1
    月20日起至清償日止，按週年利率5％計算之利息。原審則
    判命上訴人甲○○○應給付1,500,000及其利息，駁回上訴
    人乙○○其餘請求；上訴人乙○○就其敗訴部分上訴，並於
    本院聲明：(一)原判決不利於上訴人乙○○部分廢棄；(二)上開
    廢棄部分，對造上訴人甲○○○應再給付上訴人230萬元，
    及自93年1月20日起至清償日止，按週年利率百分之五計算
    之利息。復答辯聲明：駁回對造上訴人甲○○○之上訴。
二、上訴人甲○○○則以：
    系爭借款係其配偶江天仕所借，伊僅提供系爭土地，設定抵
    押權擔保而已，因利息太高，借用不久即全數清償完畢，還
    款方式其委由媳婦林順嬌匯款230萬元予上訴人，其餘或由
    子江明揚、媳林順嬌簽發支票交付上訴人兌領，或以現金交
    付上訴人；伊子江明揚、媳林順嬌交付對造上訴人300萬元
    本票及800,000元支票，係江明揚另向對造上訴人之借款，
    非擔保系爭借款等語。上訴人甲○○○就其敗訴部分上訴，
    並於本院聲明：(一)原判決不利於上訴人甲○○○部分廢棄；
    (二)上開廢棄部分，對造上訴人乙○○在第一審之訴駁回；並
    答辯聲明：駁回對造上訴人乙○○之上訴。
三、兩造不爭執之事實：
  (一)上訴人甲○○○於85年10月8日以其所有系爭土地，設定530
    萬元抵押權予上訴人乙○○，經嘉義縣水上地政事務所（下
    稱水上地政）以85年10月8日上地登字第12742號收件，於85
    年10月11日辦竣抵押權登記。
  (二)上訴人甲○○○之子江明揚於87年3月30日，簽發到期日87
    年6月30日、票號TH006793、票面金額3,000,000元本票1紙
    交付上訴人乙○○；甲○○○之媳林順嬌簽發票載發票日87
    年5月3日、票號FA0000000、金額200,000元支票1紙；票載
    發票日均為87年5月23日，票號分別為FA0000000、FA00000
    00，票面金額均為300,000元之支票各1紙與上訴人乙○○。
  (三)林順嬌於86年8月16日匯款2,300,000元予上訴人乙○○。
四、上訴人乙○○主張系爭借款為上訴人甲○○○借用，除已清
    償1,500,000元外，尚有3,800,000元未清償，甲○○○應返
    還等語，上訴人甲○○○則否認其主張，並以上開情詞置辯
    ，是本件應審究者為：(一)上訴人甲○○○有無向上訴人乙○
    ○借款？(二)系爭借款是否已全數清償？
五、查：
  (一)上訴人甲○○○確有向上訴人乙○○借貸530萬元：
    上訴人甲○○○於85年10月8日，以其所有系爭土地，設定
    530萬元抵押權予上訴人乙○○，擔保對上訴人乙○○之債
    務，為上訴人甲○○○所不爭執，並有系爭土地抵押權設定
    契約書、他項權利證明書在卷可稽；參酌上開抵押權之設定
    ，係擔保530萬元之債權，該抵押權僅係普通抵押權，並非
    最高限額抵押權，且上訴人甲○○○係以債務人兼義務人之
    身分設定該抵押權，足見上訴人甲○○○設定該抵押權所欲
    擔保之債務，係其個人對上訴人乙○○之債務，非僅提供系
    爭土地充當擔保其配偶江天仕對上訴人乙○○之債務甚明；
    上訴人乙○○主張系爭借款為上訴人甲○○○借用，並非無
    據，而可採信，上訴人甲○○○所辯「系爭借款」為其配偶
    江天仕所借等語，並無可取。
  (二)系爭借款尚有1,500,000元未清償：
  １上訴人甲○○○主張其委由媳婦林順嬌匯款230萬元予上訴
    人乙○○清償系爭借款一節，已據證人江明揚於原審證述明
    確，並有嘉義縣鹿草鄉農會98年4月24日函附86年8月16日匯
    出匯款明細表、第一商業銀行北港分行98年5月6日函附存摺
    存款明細表各1份在卷可稽（見原審卷第44頁、第61頁），
    而上訴人乙○○就林順嬌確有於上開時、地匯款之事實，亦
    不爭執，上訴人甲○○○此部分主張，尚屬可信。
  ２上訴人乙○○雖抗辯：該筆2,300,000元匯款係林順嬌清償
    其夫江明揚向其借款2,300,000元之用，非清償系爭借款等
    語；但查：上訴人乙○○於原審98年4月17日言詞辯論期日
    ，否認有該筆匯款匯入其帳戶之事實（見原審卷第18頁），
    嗣經原審向嘉義縣鹿草鄉農會、第一商業銀行北港分行調取
    林順嬌上開匯款資料後，則改稱：該筆匯款係江明揚要清償
    向其所借之230萬元借款等語（見原審卷第82頁），上訴人
    乙○○就此筆匯款前後主張不符，其主張已難採信。又上訴
    人乙○○就其主張江明揚另向其借款230萬元一節，始終未
    能舉證證明。且證人江明揚於原審證稱：伊向上訴人乙○○
    借款380萬元，並非僅230萬元，伊尚未清償，系爭匯款是甲
    ○○○委請林順嬌匯款給乙○○等語（見原審卷第83頁至第
    85頁），證人江明揚證述上開匯款係用以清償系爭借款，與
    上訴人甲○○○上開抗辯相符，則上訴人甲○○○主張上開
    230萬元之匯款，係清償系爭借款，堪以採信。
  ３上訴人甲○○○雖另抗辯系爭借款，其餘借款已由江天仕、
    林順嬌簽發支票或以現金交付上訴人乙○○，已全部清償等
    語；此為上訴人乙○○所否認；上訴人甲○○○就此部分未
    能提出證據證明；此部分抗辯，自難信採。
  ４上訴人乙○○既自認上訴人甲○○○已清償1,500,000元，
    而上開匯款2,300,000元，亦係清償系爭借款，已如前述，
    則甲○○○尚欠1,500,000元未清償（5,300,000元－1,500,
    000元－2,300,000元=1,500,000元）。
  (三)按給付有確定期限者，債務人自期限屆滿時起，負遲延責任
    ，民法第229條第1項定有明文。又遲延之債務，以支付金錢
    為標的者，債權人得請求依法定利率計算之遲延利息；應付
    利息之債務，其利率未經約定，亦無法律可據者，週年利率
    為5％。同法第233條第1項本文、第203條亦定有明文。查，
    上訴人乙○○主張系爭借款約定清償期為86年4月8日，為上
    訴人甲○○○所不爭執，並有抵押權設定契約書在卷可稽；
    抵押權設定契約書雖載明遲延利息之利率依中央銀行規定利
    率計算。然利率管理條例已於該抵押權設定登記前之74年11
    月29日廢止失效，已無中央銀行規定之利率可資依據，應視
    同利率未經約定，自應以民法第203條規定之法定利率5％計
    算本件之遲延利息。從而上訴人乙○○依借貸法律關係，請
    求上訴人甲○○○給付1,500,000元，及自93年1月20日起至
    清償日止，按週年利率5％計算之利息，自屬有據，應予准
    許，原審就此部分為上訴人甲○○○敗訴之判決，核無不合
    ，上訴人甲○○○上訴意旨指摘原判決此部分不當，求予廢
    棄，非有理由，應予駁回其上訴。又上訴人乙○○請求逾上
    開金額部分，則屬無據，不應准許，原審就此部分為上訴人
    乙○○敗訴之判決，亦無不合，上訴人乙○○就此部分上訴
    ，指摘原判決關於此部分不當，求予廢棄，亦無理由，應予
    駁回。
六、本件事證已臻明確，兩造其餘攻擊、防禦方法，經核與本件
    判決結果不生影響，爰不一一論述，併此敘明。
七、據上論結，兩造上訴均無理由，依民事訴訟法第449條第1項
    、第78條，判決如主文。
中    華    民    國    98    年    10    月    13    日
                  民事第四庭    審判長法  官  吳上康
                                      法  官  王金龍
                                      法  官  陳珍如
上為正本係照原本作成。
上訴人乙○○如對本判決上訴，須於判決送達後20日內向本院提
出上訴狀，未表明上訴理由者，應於上訴後20日內，向本院提出
理由書（須附繕本）。依法須繳納裁判費並應委任律師為訴訟代
理人，始得上訴。
上訴人甲○○○不得上訴。
中    華    民    國    98    年    10    月    15    日
                                      書記官  易慧玲
【附記】
民事訴訟法第466條之1：
(1)對於第二審判決上訴，上訴人應委任律師為訴訟代理人。但上
  訴人或其法定代理人具有律師資格者，不在此限。
(2)上訴人之配偶、三親等內之血親、二親等內之姻親，或上訴人
  為法人、中央或地方機關時，其所屬專任人員具有律師資格並
  經法院認為適當者，亦得為第三審訴訟代理人。
民事訴訟法第466條之2第1項：
  上訴人無資力委任訴訟代理人者，得依訴訟救助之規定，聲請
  第三審法院為之選任律師為其訴訟代理人。


司法院資訊處製作；財團法人民間司法改革基金會備份。
